【裁判字號】    99,勞安訴,1
【裁判日期】    990630
【裁判案由】    業務過失致死等
【裁判全文】
臺灣桃園地方法院刑事判決             99年度勞安訴字第1號
公  訴  人  臺灣桃園地方法院檢察署檢察官
被      告  乙○○
            甲○○
上列被告因業務過失致死案件，經檢察官提起公訴（98年度偵字
第17339 號），本院判決如下：
    主  文
乙○○從事業務之人，因業務上之過失致人於死，處有期徒刑捌
月。
甲○○從事業務之人，因業務上之過失致人於死，處有期徒刑陸
月，如易科罰金，以新臺幣壹仟元折算壹日。
    事  實
一、乙○○與甲○○為夫妻關係，均係桃園縣桃園市○○街165
    之5 號5 樓之「廣信塑膠企業社」之負責人，並雇用蔡錦輝
    在桃園縣桃園市○○路1068巷34號之企業社工廠擔任作業人
    員，2 人均為勞工安全衛生法第2 條第2 項所稱之雇主，綜
    攬該企業社全盤事務並執行維護員工工作安全之業務，為從
    事業務之人，均應注意為防止有墜落、崩塌等之虞之作業場
    所引起之危害，應有符合標準之必要安全衛生設備；對於高
    度在2 公尺以上之工作場所邊緣及開口部份，勞工有遭受墜
    落危險之虞者，應設有適當強度之圍欄、握把、覆蓋等防護
    措施；對於在高度2 公尺以上之高處作業，勞工有墜落之虞
    者，應使勞工確實使用安全帶、安全帽及其他必要之防護具
    ，以保勞工安全，詎乙○○與甲○○均未注意及此，於民國
    98年4 月13日上午8 時30分許，在上址工廠，蔡錦輝欲清除
    高度2.7 公尺之塑膠材料儲料桶內之塑料，遂攀爬桶邊樓梯
    而上，因乙○○與甲○○於平台未設護欄，且未提供安全帶
    、安全帽及其他必要之防護具供蔡錦輝使用，致蔡錦輝不慎
    自儲存桶高處跌落，頭部猛烈直撞地面，受有頭部鈍性傷之
    傷害，經送醫急救後，延至98年5 月5 日，仍因顱內出血併
    神經性休克，不治死亡。
二、案經蔡錦輝之子丁○○告訴暨臺灣桃園地方法院檢察署檢察
    官相驗蔡錦輝之屍體後自動檢舉簽分偵查起訴。
    理  由
一、證據能力部分：按被告以外之人於審判外之言詞或書面陳述
    ，除法律有規定者外，不得作為證據。惟被告以外之人於審
    判外之陳述，經當事人於審判程序同意作為證據，法院審酌
    該言詞陳述或書面陳述作成時之情況，認為適當者，亦得為
    證據。當事人、代理人或辯護人於法院調查證據時，知有第
    159 條第1 項不得為證據之情形，而未於言詞辯論終結前聲
    明異議者，視為有前項之同意，刑事訴訟法第159 條第1 項
    、第159 條之5 第1 項、第2 項分別定有明文。查卷附據以
    認定被告乙○○與甲○○犯罪事實有無之屬傳聞證據方法之
    證據能力，當事人於本院審判中均同意作為證據，本院審酌
    各該證據查無有何違反法定程序取得之情形，亦無顯有不可
    信與不得作為證據等情，故認為適當，是均為有證據能力，
    合先敘明。
二、認定犯罪事實之證據與理由：
  (一)訊據被告甲○○固承認其為廣信塑膠企業社之負責人及被害
    人蔡錦輝在廣信塑膠企業社工廠內墜落致死之事，然與被告
    即其夫乙○○均矢口否認有何業務過失致人於死、違反勞工
    安全衛生法之犯行，被告甲○○辯稱：蔡錦輝自己不應該爬
    塑膠材料儲存桶邊樓梯到上面，我們有教過蔡錦輝塑膠材料
    儲存桶如果進料太多導致風車塞住，應該在地面將料抽出云
    云。被告乙○○辯稱：我不是廣信塑膠企業社之負責人，和
    廣信塑膠企業社沒有任何關係，廣信的事和我無關，我也不
    了解廣信廠內設施，但我知道儲存桶已經高到屋頂，沒有需
    要上去，且起訴書記載蔡錦輝從2.7 公尺之儲存桶掉下來，
    是勞工局與警察用猜的，沒有人看到蔡錦輝從工作平台墜落
    ，我從事貨運業多年，並與證人丙○○一同工作云云。
  (二)經查：
  1.被害人蔡錦輝任職於被告甲○○擔任負責人之廣信塑膠企業
    社，於98年4 月13日上午8 時30分許，在桃園縣桃園市○○
    路1068巷34號廣信塑膠企業社工廠內，因故受有頭部鈍性傷
    之傷害，經送醫急救後，仍於同年5 月5 日因顱內出血併神
    經性休克，不治死亡之事實，為被告甲○○所自承，且分別
    有桃園縣政府營利事業登記證、臺灣桃園地方法院檢察署檢
    察官相驗屍體證明書、鑑驗報告書、相驗照片等件在卷可稽
    （臺灣桃園地方法院檢察署98年度相字第710 號卷【下稱相
    字卷】第13頁、第17頁、第19頁至第28頁參照），是被害人
    死亡之原因係在其所任職、被告甲○○擔任負責人之事業單
    位廣信塑膠企業社內因故受有頭部鈍性傷，嗣因顱內出血併
    神經性休克而致死亡之情事，已可認定。
  2.次查，被害人所受頭部鈍性傷，顱內出血併神經性休克而致
    死亡之因，業據被告甲○○於警詢時自承：「（妳於何時發
    現蔡錦輝受傷？何人發現？與死者關係為何？）於98年4 月
    13日上午8 時10分由我發現蔡錦輝由高度約2.7 米的之儲存
    桶摔落致頭部遭受撞擊重傷，我是廣信塑膠企業社負責人」
    、「（請詳述發現的經過，蔡錦輝為何會由高處摔落，他平
    日工作內容為何，當時為何要爬上儲存桶？）我當時在旁邊
    挑資源回收桶的塑膠料，突然聽見一聲巨響發現蔡錦輝由儲
    存桶摔落，當時我是背對著儲存桶，所以我是沒看到他是怎
    樣摔下來的，他平日的工作是挑資源回收之塑膠料及操作塑
    膠粒還原機台，因為塑膠材料儲存桶加料太多導致風車裝置
    無法繼續加料而停止，故蔡錦輝需要上去將多餘的塑膠料清
    除」、「（蔡錦輝在儲料桶上面的工作環境為何？）因為儲
    料桶與天花板之間無法容許成人站立，故上去工作需要蹲著
    ，不過那只是特別的情況才需要上去」等語（相字卷第5頁
    參照）；於98年5 月6 日偵查中亦供稱：「（發現情形？）
    4 月13日早上8 點多，我背對死者，聽到聲音才發現，可能
    因為儲料桶太滿，死者要去清理，才掉落，儲料桶高約2.7
    米，死者工作有需要時才會爬上去，當日死者未穿戴安全設
    備，我現場也沒準備」、「（儲料桶上方環境？）…死者加
    料是從地面上的管子，管子接到儲料桶上方，若加料太滿，
    需爬到上方將蓋子打開，儲料桶上方沒護欄，是出事後才加
    裝」等語（相字卷第15頁），是依其所述，足以認定塑膠材
    料儲存桶因高2.7 公尺，與天花板間不容成人站立，故從事
    清除塑膠料作業之際必須蹲伏，工作空間受此壓迫，勢必活
    動與視野受限，且儲料桶上方無護欄供人抓握之桶頂作業環
    境，並被害人平日在廣信塑膠企業社內從事挑選回收之塑膠
    料與機台操作之工作，倘儲存桶因加料過多致風車停止轉動
    ，被害人值此例外情況，即須攀爬樓梯至儲存桶上方清除塑
    膠料之事，是認被害人有至桶頂進行作業之必要。再以被害
    人因此次事故受有頭部鈍性傷、顱內出血併神經性休克之傷
    害，並因此致死，足見其頭部係受外力撞擊，且承受力道甚
    為猛烈。參以被害人余慧珠於事故之際，有聽見巨響之情。
    另以被害人倒臥塑膠材料儲存桶側，身旁即係桶邊樓梯乙節
    ，亦有現場照片在卷可查（相字卷第9 頁至第12頁參照）。
    綜上諸情，足以佐證被害人所受傷害致死之唯一原因，係被
    害人為進行清除儲存桶內塑料之作業，故而攀爬桶邊樓梯而
    上，而於其倒臥地點旁之高2.7 公尺之塑膠材料儲存桶高處
    墜落，因此頭部承受甚為猛烈之力道，為可認定。被告乙○○辯稱蔡錦輝從2.7 公尺之儲存桶掉下來之事，是勞工局與
    警察猜的云云，然前開事實俱有實據可憑，核其所辯洵屬卸
    詞，要無可採。
  3.再查，被告甲○○為廣信塑膠企業社之登記名義負責人，並
    於事故發生之際在場，且負責企業社內之經營管理之事實，
    業據被告甲○○於警詢、偵查暨本院審判中坦認屬實，是綜
    理該企業社全盤事務，對於企業社作業現場之設備提供與維
    護具備權限，核屬從事業務之人。復查，被告乙○○亦為廣
    信塑膠企業社之負責人乙節，業據被告乙○○於98年7 月22
    日偵查中供稱：「（請問你有跟甲○○共同經營廣信塑膠企
    業社嗎？）有」、「（所以你也算是實際負責人？）應該算
    是我太太是負責人」、「（她是登記上的？）對、對」等語
    （本院卷第45頁），綜合其所述言下之意，即已肯認其與被
    告甲○○均為廣信塑膠企業社之負責人，差別者僅在被告甲○○為登記名義人，其為實際負責人。另據被告甲○○於同
    次偵查中供稱：「（乙○○是你所僱用的員工？）他是我先
    生」、「（你是跟乙○○共同經營廣信塑膠企業社嗎？）點
    頭」、「（登記負責人是你，實際負責人呢？）兩個人一起
    作」、「（現場安全維護及勞工教育訓練，是由誰來負責？
    ）我在管理」、「（那你先生也有在管理？）有，我們兩個
    都在裡面作，那麼小都是自己人在作」等語（本院卷第44頁
    至第45頁），是依其所述，更係直指被告乙○○與其均係廣
    信塑膠企業社之實際負責人，而共同經營、管理該企業社。
    參照對於被害人住院探視與身故理賠乙事，被告乙○○自始
    均出面處理，且交付名片乙紙予被害人家屬，業據證人即被
    害人之子丁○○於本院審理時證述詳確（本院卷第53頁至第
    54 頁 ），並據被告甲○○於98年7 月22日偵查中亦供承被
    告乙○○有出面洽談和解之事無誤（本院卷第45頁）。參以
    被害人之家屬丁○○等以被告乙○○為廣信塑膠企業社之負
    責人而聲請調解，於98年6 月2 日下午2 時在桃園市調解委
    員會之調解期日，被告乙○○未提出何等登記負責人甲○○
    或事業單位廣信塑膠企業社委任其出席之書狀，即行代表廣
    信塑膠企業社出面調解之事，亦有桃園桃園市調解委員會調
    解事件卷宗附卷足參。復見被告乙○○交予被害人家屬名片
    ，記載：「廣信塑膠企業社－乙○○（宏彬）0000-000000
    －PE.PP 粉碎買賣－PE.PP 塑膠粒製造－各種塑膠分類回收
    」未載乙○○於企業社內擔任作業員、品管、業務及經理何
    等職務，就被告乙○○製作之名片形式以觀，乙○○之個人
    名義即等同、代表廣信塑膠企業社。更以名片為平日使用之
    物，非為特定洽談和解之事印就，顯見被告乙○○平日即以
    代表廣信塑膠企業社之負責人地位自居。參見被告乙○○個
    人於97年1 月1 日至98年12月31日間，勞保投保單位為桃園
    縣塑膠製品業職業工會，此有勞工保險局99年3 月12日保承
    資字第09910086510 號函附之勞工保險被保險人投保資料表
    在卷足稽（本院卷第19頁至第20頁），由是足徵被告乙○○
    確係從事塑膠製品行業，亦得佐證其為廣信塑膠企業社負責
    人之事。綜上諸情，被告乙○○確係廣信塑膠企業社之負責
    人，負責該企業社之經營、管理，而綜理該企業社全盤事務
    ，為可認定。另被告乙○○於98年7 月22日偵查中雖稱：我
    只負責企業社之對外業務等語（本院卷第45頁）然查，據其
    於同次庭期已稱：我有與甲○○共同經營廣信塑膠企業社等
    語（本院卷第45頁）；被告甲○○於同次庭期亦表明：我與
    我先生都有在管理廣信塑膠企業社，蔡錦輝出事後，我通知
    我先生，他有過來現場等語（本院卷第44頁與該頁背面）；
    被告甲○○於本院審理時甚且證稱：「（【廣信塑膠企業社
    】銷售販賣誰在跑？）送貨來的就是零散的開小貨車」、「
    （客戶如何開發、銷售誰在做的、業務誰在跑？）我們公司
    哪有在跑業務」、「（是客戶自己到工廠跟你訂貨跟你買？
    ）如果是賣的，是我公公之前租人的那些人」、「（所以不
    需要找人去拜訪客戶、找訂單？）不用」（本院卷第71頁與
    該頁背面），依其所述，足認廣信塑膠企業社均係與既有客
    戶往來交易，無何等對外業務活動，以被告甲○○與乙○○
    係夫妻關係，卷內復無證據證明渠等有何嫌隙、仇怨，是被
    告甲○○所述前情，應屬實在，由是得證被告乙○○於98
    年7 月22日偵查中所述其僅負責廣信塑膠企業社對外業務部
    分不實。從而，被告乙○○有權從事企業社之經營與管理，
    綜理該企業社全盤事務，對於企業社作業現場之設備提供與
    維護，亦具權限，與被告甲○○均屬從事業務之人甚明。
  4.訊據被告甲○○雖於本院審判中改以蔡錦輝不應該爬桶邊樓
    梯到塑膠材料儲存桶頂，其有教導蔡錦輝塑膠材料儲存桶如
    果進料太多，致風車塞住，應在地面將料抽出之詞置辯，惟
    以此等對其有利之事實，被告甲○○於警詢及偵查之際全未
    提及，而於本院審判中始以該情置辯，衡諸常情，被告甲○○原於警詢及偵查時供述距離案發時間較近，對於案發情節
    之記憶當較為清晰，苟其所辯前情為真，何以對此隻字未提
    而於相隔數月始行於本院審判中提出？顯不合理。並以警詢
    及偵查筆錄內容均係經被告甲○○親自確認，認無誤後始行
    簽名，自難有何誤載、漏載致因此發生對被告甲○○不利之
    錯誤。況以被告甲○○為警詢問、受檢察官訊問之際相對於
    審判中受訊問時，較無充分時間權衡利害、籌謀計畫作答內
    容，實應認被告於斯時所述情節益較本院審判中所述情節為
    真實。此外，卷內復無證據證明被告甲○○於受警詢及偵訊
    之際時有受何強暴、脅迫等不正取供之情事。參照被告甲○○於本院行準備程序時供稱：「（妳們工作地點塑膠儲存桶
    有時候加料太多是否會導致風車無法運轉…所以死者蔡錦輝
    需要上去將多餘的塑膠料清除？）我們有教過蔡錦輝塞住時
    ，從風車直接吸回來就好，不用爬到上面」等語（本院卷第
    25 頁 參照），言下之意，亦不否認被害人確係為清除塑膠
    材料儲存桶內塑膠料之事，故而攀爬桶邊樓梯而上以致摔落
    致死之因。且以被害人清除桶內塑料，苟無雇主教導，其於
    桶底進行作業又無何等不便，何須特意勞煩攀爬桶邊樓梯至
    頂進行作業？苟進行作業無攀爬至頂之必要，桶邊又何須架
    設樓梯供人攀爬？參見事發地點之儲存桶邊樓梯，係直抵桶
    頂，有現場照片在卷可考（相字卷第9 頁至12頁參照），而
    據被告甲○○於本院審理時供稱：「（如果儲料桶上面不需
    要上去，旁邊為何作樓梯？）搭桶子的時候做的，那【桶子
    】有兩截，要做上面【土色】那節新接的時候【做的】」、
    「（如果是為了裝上面【土色】那節做這個樓梯，樓梯應該
    是裝在藍色那節的頂端而不是最上面【土色】那節的最頂端
    ，為何會這樣？）…我記不大起來」等語（本院卷第69頁背
    面至第70頁參照），對其所述矛盾之處亦無合理之解釋，顯
    見桶邊樓梯之裝設，非為塑膠材料儲存桶土色部分加裝工程
    之施作，純係為提供攀爬至頂而進行作業之用。徵諸桶邊樓
    梯於事故發生後遲未拆除，廣信塑膠企業社反於事發後於桶
    頂加裝護欄乙情，亦有有現場照片在卷可考，被告甲○○於
    本院審理時亦承：「（而且如果在生產過程中沒有需要爬到
    儲料桶頂端的情形，你為何不乾脆把樓梯拆掉，結果你不是
    把樓梯拆掉，你在事發之後為防止人再度摔落，你加裝護欄
    ，為什麼？）沒有什麼用意，我不懂」、「（那不是代表有
    上去必要，但防止人掉落而加裝護欄，不然有其他情形嗎？
    ）沒有」等語（本院卷第70頁參照），足見廣信塑膠企業社
    內之作業者，確有攀爬桶邊樓梯至頂將多餘塑料清除，使風
    車順利運轉，以進行作業之必要。是綜合前開被告甲○○於
    本院審判中所供述情狀，亦足以佐證被告甲○○於警詢及偵
    查時所為供述係與事實相符無誤。被告甲○○於本院審判中
    雖以前開情詞為辯，然所辯部分與事實不符，無非圖以飾卸
    ，委無可採。
  5.另被告乙○○固以前開情詞置辯，並聲請傳喚自稱與其共同
    工作之丙○○到庭為證。然就被告乙○○與丙○○之合作方
    式、合作報酬、合作時間之情，據被告乙○○於本院審理供
    稱：我與從事貨運工作，沒有行號也沒有營業所，請我載貨
    的中盤商或工廠，丙○○也是作貨運，我們車型不同，有時
    候他沒辦法跑會叫我跑，有時候我們一起跑，合作方式就這
    兩種，不是同事，算是同業，我跟丙○○合作機滿多的，合
    作頻率很難界定，大概1 禮拜2 、3 次，如果是一起跑，我
    跟丙○○要一起分錢，如果是丙○○介紹我載貨，只有口頭
    上有講說我要分他多少錢，但實際上沒有拿，只有請來請去
    而已，至於口頭約定多少，我不記得了。我與丙○○合作到
    今年農曆過年前後，我現在已經沒有從事貨運工作等語（本
    院卷第58頁至第60頁背面參照），依其所述，就合作方式而
    論，與證人丙○○證稱：我與乙○○受僱於同一家公司，他
    有他的路要跑，我有我的路要跑，他有時候忙不過來，我支
    援他，我忙不過來，他幫忙我，貨源是公司跟我們說，有些
    是別人跟我們說，我們收到的運費要給公司靠行費，還有公
    司介紹貨源的抽佣等語（本院卷第61頁與該頁背面參照），
    兩人應為隸屬於同一貨運行之同事而非各自跑單幫之貨運同
    業，已有不同；另就報酬計算而言，與證人丙○○證稱：我
    忙不過來會請乙○○過來幫忙一起載，也有我介紹他載貨機
    會的情況，這兩種情況，他收到的運費，都不用跟我分等語
    （本院卷第頁至第61頁背面至62頁參照），兩人僅需各自給
    付靠行費用並繳納案件抽佣予公司，彼此合作模式下並無報
    酬對拆或分配之情況，亦有不符；再就合作時間，與證人丙○○證稱：我與乙○○目前還是跟同一家貨運行，跟他已經
    一起做了3 、4 年有，這個月我有請乙○○幫忙跑車兩次，
    我有告訴乙○○有載貨請他自己去載一次，5 月間我們沒有
    合作，因為我5 月間沒在做，4 月份是我幫乙○○跑三次，
    3 月份乙○○也還有在跑車等語（本院第62頁背面至第64頁
    參照），兩人直至本件被告乙○○業務過失致死案件言詞辯
    論終結前當月仍有合作關係，且被告乙○○現仍係從事貨運
    工作，亦與被告乙○○自稱其於農曆過年前後即未從事貨運
    工作云云明顯不符。苟被告乙○○確從事貨運工作，並與丙○○有合作關係，何以彼等對合作方式、合作報酬、合作時
    間等攸關彼此合作模式與金錢往來之描述完全不符？參以證
    人丙○○即係被告乙○○聲請傳喚之友性證人，足見證人丙○○所述，純為迴護被告乙○○，然因串供不力致有出入，
    不可採信。參見被告乙○○個人於97年1 月1 日至98年12月
    31日間，勞保投保單位為桃園縣塑膠製品業職業工會，與貨
    運業全然無涉，此有前開勞工保險局99年3 月12日保承資字
    第099100 86510號函附之勞工保險被保險人投保資料表可考
    ，由是足徵被告乙○○所辯：我從事貨運業多年，與證人丙○○一同工作云云，純係臨訟杜撰，另由前揭投保資料表，
    益見其與被告甲○○共同經營廣信塑膠企業社之情節，始為
    實在。末以被告乙○○雖辯稱其不了解廣信廠內設施云云，
    然此辯解，無非係為撇清、掩飾其與廣信塑膠企業社之關聯
    ，而其為廣信塑膠企業社負責人之事，業經本院認定如前，
    此部分辯解洵非有據，亦不足採。
  6.按刑法第276 條第2 項所謂之業務，係指個人基於其社會地
    位繼續反覆所執行之事務。查被告乙○○、甲○○經營之廣
    信塑膠企業社既以塑膠料之粉碎買賣、塑膠粒製造、各種塑
    膠分類回收為務，彼等對於企業社作業現場之設備提供與維
    護亦具備權限，已如前述，而雇主對防止有墜落、崩塌等之
    虞之作業場所引起之危害應有符合標準之必要安全衛生設備
    ；雇主對於高度在2 公尺以上之工作場所邊緣及開口部份，
    勞工有遭受墜落危險之虞者，應設有適當強度之圍欄、握把
    、覆蓋等防護措施；雇主對於在高度2 公尺以上之高處作業
    ，勞工有墜落之虞者，應使勞工確實使用安全帶、安全帽及
    其他必要之防護具，又為勞工安全衛生法第5 條第1 項第5
    款、勞工安全衛生設施規則第224 條第1 項、第281 條第1
    項所明定。準此，被告乙○○、甲○○均為廣信塑膠企業社
    之負責人，從事企業社對內之經營與管理，對於企業社作業
    現場之設備提供與維護具備權限，依法前開安全衛生設施之
    事務均係從事業務之範圍，彼等自應負責設置防止勞工墜落
    之相關設施。廣信塑膠企業社內塑膠材料儲存桶既為高達
    2.7 公尺之高處，企業社內之作業者亦有攀爬桶邊樓梯至頂
    進行塑膠料清除作業之必要，復桶頂與天花板間不容成人站
    立，而須蹲伏是活動與視野均受限制，桶頂復無設有欄杆可
    為識別或供倚靠或為支撐、抓握，已如前述，是以在塑膠材
    料儲存桶高處之作業，有墜落之虞，依被告乙○○、甲○○
    之能力與斯時情形，渠二人又無何等不能注意之情事，卻於
    無不能注意之情事下，未設置任何安全帶、安全帽及其他必
    要之防護具，其之行為自有過失。雖被害人從事作業並自塑
    膠材料儲存桶高處墜落，亦有不慎，然若被告確有提供防止
    墜落之安全帶、安全帽及其他必要之防護具，並使告訴人確
    實使用，自可避免被害人因從事作業失足墜地所致之死亡結
    果，堪認被告之過失行為與被害人之死亡間，具有相當因果
    關係，尚不得以被害人自身之不慎舉措，免除被告之過失罪
    責。參照被告甲○○為執行業務之人，負責廠區預備儲料桶
    膠料作業現場之工作指揮、調派、監督、管理業務，對於勞
    工從事預備儲料桶加料作業，未遵照勞工安全衛生法第5 條
    第1 項第5 款、勞工安全衛生設施規則224 條第1 項之規定
    ，對於高約2.7 公尺之儲料桶上方作業平台邊緣部分，設置
    適當強度之圍欄防護措施且未提供安全帶、安全帽及其他必
    要之防護具供勞工蔡錦輝使用，致勞工蔡錦輝在作業中因不
    慎自儲料桶上方作業平台墜落地面，致使勞工蔡錦輝在作業
    中不慎自儲料桶上方作業平台墜落地面，而致顱內出血併神
    經性休克死亡，有違反法令特定之注意義務，疏於注意之行
    為復與勞工蔡錦輝之死亡有相當因果關係之情，有行政院勞
    工委員會北區勞動檢查所98年6 月24日勞北檢製字第098100
    9902號函附之職災檢查報告書在卷可考（相字卷第29 頁 至
    第34頁參照），而認廣信塑膠企業社之負責人為有疏失，與
    本院認定大致相同，足供酌參。末以雇主於高度2 公尺以上
    之作業即須設置防止安全帶、安全帽及其他必要之防護具，
    已如前述，雖事發之際無人目擊被害人係確實於儲存桶何點
    墜落，然被害人確係自塑膠材料儲存桶之高處墜落之事，為
    可認定，已如前述，自不妨被告二人應提供、能提供然疏未
    提供安全帶、安全帽及其他必要之防護具之過失責任之成立
    ，附此敘明。是本件事證明確，被告乙○○、甲○○業務過
    失致死與違反勞工安全衛生法犯行，洵堪認定，應依法論科
    。
三、論罪科刑之法律適用：按勞工安全衛生法第31條第1 項規定
    ：「違反第五條第一項或第八條第一項之規定，致發生第二
    十八條第二項第一款所定之死亡職業災害者，處三年以下有
    期徒刑、拘役或科或併科新台幣十五萬元以下罰金」，其立
    法目的乃「為防止職業災害，保障勞工安全與健康」，故對
    雇主（自然人）之違反行政規範，特別加重其責任而課以刑
    責，乃所謂「行政刑法化」之規定，故於雇主僅因違反該法
    第5 條第1 項或第8 條第1 項之規定，致發生第28條第2 項
    第1 款所定之死亡職業災害情形時，即應加以處罰，其違法
    性之認識原較刑法規範之過失犯為低，兩者之犯罪構成要件
    亦非雷同。故雇主違反勞工安全衛生法前開規定，致發生同
    法第28條第2 項第1 款之死亡職業災害時，如其並有過失，
    且其過失行為與被害人之死亡，復有相當因果關係者，其所
    犯勞工安全衛生法第31條第1 項及刑法第276 條第2 項之罪
    ，自係以一行為觸犯二罪名，應依想像競合犯之例，從一重
    之刑法第276 條第2 項之罪處斷（最高法院87年度第6 次刑
    事庭會議；最高法院91年台上字第3927號判決意旨參照）。
    核被告乙○○、甲○○所為，均係犯勞工安全衛生法第31條
    第1 項之罪及刑法第276 條第2 項業務過失致死罪。被告甲○○、乙○○各以一行為，觸犯上開二罪名，為想像競合犯
    ，依刑法第55條之規定，應從一重之業務過失致死罪處斷。
    爰審酌被告二人所為犯行疏未購置作業現場最基本程度之安
    全設備之違反義務程度，為圖小利或便宜行事，竟而造成被
    害人死亡之無可挽回之結果，迄今未與被害人家屬達成和解
    或依法給付職業災害補償，為渠等所認，復有行政院勞工委
    員會北區勞動檢查所98年6 月24日勞北檢製字第0981009902
    號函在卷足參（相字卷第31頁背面參照），仍斤斤於賠償或
    補償金額，兼衡渠等分別原於警詢、偵查之初坦認犯行或承
    為事業共同經營者，然分別於本院審理時、偵查中飾詞改口
    ，意欲推卸，而避重就輕或全盤否認，犯後態度互見差異，
    兼衡渠等之生活狀況、品行、智識程度等一切情狀，量處如
    主文所示之刑，並就被告甲○○之部分諭知易科罰金之折算
    標準，以示警懲。
據上論斷，應依刑事訴訟法第299 條第1 項前段，勞工安全衛生
法第31條第1 項，刑法第11條前段、第276 條第2 項、第55條、
第41條第1 項前段，刑法施行法第1 條之1 第1 項、第2 項前段
，判決如主文。
本案經檢察官簡方毅到庭執行職務。
中    華    民    國    99    年    6     月    30    日
                  刑事第十一庭  審判長法  官   蔡榮澤
                                      法  官   林蕙芳
                                      法  官   吳宗航
以上正本證明與原本無異。
如不服本判決應於收受判決後10日內向本院提出上訴書狀，並應
敘述具體理由。其未敘述上訴理由者，應於上訴期間屆滿後20日
內向本院補提理由書(均須按他造當事人之人數附繕本)「切勿逕
送上級法院」。
                                      書記官  鄭乃甄
中    華    民    國    99    年    7     月    1     日
勞工安全衛生法第31條
違反第5 條第1 項或第8 條第1 項之規定，致發生第28條第2 項
第1 款之職業災害者，處3 年以下有期徒刑、拘役或科或併科新
台幣15萬元以下罰金。
法人犯前項之罪者，除處罰其負責人外，對該法人亦科以前項之
罰金。

司法院資訊處製作；財團法人民間司法改革基金會備份。
